【裁判字號】    89,上,1010
【裁判日期】    900529
【裁判案由】    拆屋還地等
【裁判全文】
臺灣高等法院民事判決                            八十九年度上字第一○一○號
      上  訴  人    甲○○
      被  上訴人    乙○○
右當事人間請求拆屋還地等事件，上訴人對於中華民國八十九年五月三十一日臺灣臺
北地方法院八十八年度訴字第四六五八號第一審判決提起上訴，本院判決如左：
    主    文
上訴駁回。
第二審訴訟費用由上訴人負擔。
    事實及理由
一、被上訴人於原審起訴主張：坐落台北市○○區○○段一小段四十九號土地為被上
    訴人與其他共有人所共有，被上訴人所有權應有部分為一千零五十分之九，詎上
    訴人甲○○無權占有使用其中如原判決附圖甲部分所示之土地（以下簡稱系爭土
    地），並搭蓋門牌號碼為台北市○○街一八０之五號建物；爰依民法第七百六十
    七條、第一百七十九條及第一百八十四條規定，請求上訴人將系爭土地上之建物
    拆除，將系爭土地返還被上訴人及其他全體共有人，並賠償被上訴人所受相當於
    租金之損害等語；（原審判決准被上訴人之請求，命上訴人拆除前開房屋，將系
    爭土地返還被上訴人及其他全體共有人，暨自八十八年十一月十日起至拆屋還地
    之日止，按月給付被上訴人新台幣（下同）三十一元；至於被上訴人於原審請求
    按月給付金額超逾三十一元部分，已經原判決駁回，被上訴人未提起上訴）另於
    本院對上訴人之上訴抗辯略謂：上訴人主張其占有使用系爭土地已二十年以上情
    事即便屬實，上訴人亦僅得請求登記為地上權人，其既迄未依法為地上權之登記
    ，自不能執此對抗被上訴人之所有權（物權），另民法七九六條所謂逾界建築，
    係指土地所有人在「自己」所有之土地上建築而逾越疆界，始有其適用，上訴人
    所有房屋乃占用上訴人及國有財產局土地而興建，無前揭條文之適用，其上訴主
    張為無理由，是聲明駁回上訴人之上訴。
二、上訴人則以：其於民國六十六年一月以前，即以行使地上權之意思，二十年間和
    平繼續占有系爭土地建造前開建物，依法得請求登記為地上權人；又上訴人所有
    之房屋除占用被上訴人所有之系爭土地外，尚占用另筆上訴人和平占有因時效取
    得之土地，二土地相鄰，被上訴人前手於上訴人建築房屋逾越疆界時，知情而不
    為反對意思表示，依民法第七百九十六條規定，不得請求移去或變更其建築物，
    被上訴人嗣後受讓系爭土地所有權，繼受該義務，自不得請求上訴人拆屋還地等
    語置辯；並聲明（一）原判決廢棄，（二）被上訴人在第一審之訴及假執行之聲
    請均駁回。
三、被上訴人主張坐落台北市○○區○○段一小段四十九號土地為被上訴人與其他共
    有人所共有，被上訴人應有部分為一千零五十分之九，上訴人占用如原判決附圖
    甲部分所示之系爭土地，建築門牌號碼為台北市○○街一八０之五號建物使用之
    事實，業據其提出地籍圖及土地登記簿謄本為證，並為被告所不爭執，復經原審
    法院會同台北市松山地政事務所測量人員至現場勘驗、測量屬實，有勘驗筆錄及
    台北市松山地政事務所土地複丈成果圖附卷可稽，自堪信為真實。
四、上訴人雖以前揭其以行使地上權之意思，和平繼續占有系爭土地二十年以上，已
    依法取得請求登記為地上權人之權利，被上訴人不得請求上訴人拆屋還地，及上
    訴人越界建築之始，鄰地（系爭土地）所有人（即被上訴人之前手）不為反對意
    思表示，依法與其後手（即被上訴人）均不得請求上訴人移去或變更系爭建築物
    云云置辯，並提出台灣電力公司台北市區營業處（八一）資校証字第００六五號
    用電證明、戶口名簿、門牌證明書為證。惟：
  （一）按「以所有之意思，二十年間和平繼續占有他人未登記之不動產者，得請求
        登記為所有人」，又該條之規定，「於所有權以外財產權之取得，準用之」
        ，民法第七百六十九條、第七百七十二條分別定有明文，是以行使地上權之
        意思，二十年間和平繼續占有他人已登記之不動產者，所取得者僅係得請求
        登記為地上權人之權利，並非取得地上權，故在占有人未依法請求登記為地
        上權人之前，不受地上權保障，自亦不能執以對抗所有權人之所有權。上訴
        人抗辯其以行使地上權之意思，二十年間和平繼續占有系爭土地，得請求登
        記為地上權人，所提出台灣電力公司台北市區營業處（八一）資校証字第０
        ０六五號用電證明、戶口名簿、門牌證明書，僅足認定被告有居住於系爭建
        物並申請用電、設立戶籍之事實，猶不足憑為上訴人自始係以行使地上權之
        意思而占有系爭土地之證明，其辯詞已難逕信：況縱使上訴人前開已因時效
        取得系爭土地地上權登記請求權之抗辯為實在，然其迄未依法向地政機關申
        請為地上權之登記一節，業據上訴人自認在卷，依首開說明，其不得以該地
        上權登記請求權為據，對抗被上訴人之所有權。
  （二）民法第七百九十六條前段、第八百三十三條分別規定：「土地所有人建築房
        屋逾越疆界者，鄰地所有人如知其越界而不即提出異議，不得請求移去或變
        更其建築物。」，「第七百七十四條至第七百九十八條之規定，於地上權人
        間，或地上權人與土地所有人間，準用之。」明揭越界建築得課鄰地所有人
        容忍義務者，限於土地所有人或地上權人建築房屋而越界之情形，上訴人所
        有前開建物所占用基地除系爭土地外，另筆占用基地為坐落台北市○○區○
        ○段一小段五十一之九號土地，係屬國有，並非上訴人所有，上訴人無地上
        權登記，亦為上訴人所自承，其占用該國有地越界建築，自無首開法條之適
        用，上訴人以其越界建築時，被上訴人前手未曾異議為由，抗辯被上訴人有
        容忍義務，顯然無據。
五、按「所有人對於無權占有或侵奪其所有物者，得請求返還之。」，「各共有人對
    於第三人，得就共有物之全部為本於所有權之請求。但回復共有物之請求，僅得
    為共有人全體之利益為之。」民法第七百六十七條前段、第八百二十一條分別定
    有明文，被上訴人為系爭土地之共有人，上訴人無權占用系爭土地建屋居住，已
    如前述，是被上訴人本於其所有權請求上訴人拆除前述建物，將系爭土地返還予
    上訴人及其他全體共有人，即無不合。復「無法律上之原因而受利益，致他人受
    損害者，應返還其利益」，民法第一百七十九條亦有明文。無權占有他人房地，
    可能獲得相當於租金之利益，又無權占有他人之土地，係侵害該土地所有人之所
    有權，應構成侵權行為，被害人對於侵權行為人得請求賠償相當於租金之損害（
    最高法院最高法院六十一年台上字第一六九五號判例、六十七年度台上字第三六
    二二號判例參照）。本件上訴人無權占用被上訴人所有之系爭土地，既如前述，
    則被上訴人依民法第一百七十九條、第一百八十四條規定，訴請上訴人賠償相當
    於租金之損害，自屬有據。又城市地方房屋之租金，以不超過土地及其建築物申
    報總價額年息百分之十為限，而此項規定於租用基地建築房屋者亦得準用，而所
    謂土地價額係指法定地價而言，土地所有人依土地法所申報之地價為法定地價；
    土地法第九十七條第一項、第一百零五條、第一百四十八條、土地法施行法第二
    十五條分別規定甚明。查坐落台北市○○區○○段一小段四十九號土地八十六年
    七月之申報地價為每平方公尺四萬四千一百七十一點二元，有原告提出之土地登
    記謄本在卷可稽，審酌系爭土地坐落台北市松山區，面臨三十米寬之撫遠街，鄰
    近麥帥二橋及中山高速公路，交通堪稱便利，惟附近均為老舊平房等情狀，認為
    系爭土地租金以該地申報總價額百分之七計算為適當。是被上訴人請求上訴人自
    起訴狀繕本送達翌日（即八十八年十一月十日）起至拆屋還地之日止，按月給付
    原告相當於租金之損害賠償 ， 即無不合，依前開標準按被上訴人就系爭土地所
    有權應有部分比例計算 ， 被上訴人每月所受相當於租金之損害額為三十一元（
    44,171.2×14×7％×1/12×9/1050＝30.92（元以下四捨五入），被上訴人就該
    範圍內之請求核屬有據。
六、從而，被上訴人訴請上訴人拆除前揭房屋，將系爭土地返還被上訴人，及賠償被
    上訴人自起訴狀繕本送達翌日（即八十八年十一月十日）起至拆屋還地之日止，
    按月以三十一元計算之損害金與原告，為有理由，應予准許。原審因此為被上訴
    人勝訴之判決，並依被上訴人聲請酌定相當擔保金額諭知假執行，於法並無不合
    。上訴意旨指摘原判決不當，求予廢棄改判，核無理由，應予駁回。
七、本件事證已臻明確，兩造其餘主張及所提證據，經核均不影響判決結果，已無庸
    逐一論述，併此敘明。
據上論結，本件上訴為無理由，依民事訴訟法第四百四十九條第一項、第七十八條，
判決如主文。
中      華      民      國    九十      年      五      月    二十九    日
                              民事第十五庭
                                  審判長法  官  劉  靜  嫻
                                        法  官  李  錦  美
                                        法  官  吳  光  釗
右正本係照原本作成。
如不服本判決，應於收受送達後二十日內向本院提出上訴書狀，其未表明上訴理由者
，應於提出上訴後二十日內向本院補提理由書狀（均須按他造當事人之人數附繕本）
上訴時應提出委任律師或具有律師資格之人之委任狀；委任有律師資格者，另應附具
律師及格證書及釋明委任人與受任人有民事訴訟法第四百六十六條之一第一項但書或
第二項（詳附註）所定關係之釋明文書影本。
中      華      民      國    九十      年      五      月     三十     日
                                        書記官  李  卓  英
附註：
民事訴訟法第四百六十六條之一（第一項、第二項）：
對於第二審判決上訴，上訴人應委任律師為訴訟代理人。但上訴人或其法定代理人具
有律師資格者，不在此限。
上訴人之配偶、三親等內之血親、二親等內之姻親，或上訴人為法人、中央或地方機
關時，其所屬專任人員具有律師資格並經法院認為適當者，亦得為第三審訴訟代理人
。


司法院資訊處製作；財團法人民間司法改革基金會備份。
